臺灣臺北地方法院民事判決　　　　　　 95年度簡上字第210號
上　訴　人　社團法人中華民國基督教拿撒勒人信德會
法定代理人　乙○○
訴訟代理人　任兵律師
複代理人　　孫冬生律師
被上訴人　　甲○○
訴訟代理人　陳錦芳律師
複代理人　　洪銘徽律師
上列當事人間排除侵害事件，上訴人對於中華民國95年2月24日
本院臺北簡易庭95年度北簡字第5413號第一審判決提起上訴，本
院於中華民國96年3月13日言詞辯論終結，判決如下：
    主  文
上訴駁回。
第二審訴訟費用由上訴人負擔。
    事實及理由
壹、本件被上訴人主張：上訴人於民國93年8月間購買系爭臺北
    市○○路138號之地下室，詎上訴人未經被上訴人及其他共
    有人同意，擅自撬壞1樓大門公共信箱、邊牆及大理石牆，
    擅自於被上訴人所有2樓外牆面架設大捆管線及2部冷氣機室
    外主機。按系爭大樓之外牆面屬區分所有權人所共有，上訴
    人竟擅自在被上訴人所有之2樓之外牆面上強行架設冷氣空
    調主機2部，既未得全體共有人同意，亦未有規約或區分所
    有權人會議之決議，更未得被上訴人之同意，而上訴人於94
    年7月23日召開區分所有權人會議，欲選任自身為管理負責
    人及通過由其針對本件訴訟量身定製之偏頗規約（即其可於
    大樓任何樓層之外牆裝設冷氣機，但不可要求其於樓頂平臺
    裝置冷卻水塔等），惟當天系爭大樓16戶當中共有14戶出席
    ，均一致決議不予通過。是上訴人自無權在被上訴人所有2
    樓外牆面架設冷氣主機至明。為此，依民法第767條、第799
    條、第819條第2項、第820條、第821條、第184條第1項前段
    、第213條規定提起本訴，請求上訴人應將設置於建物門牌
    編號臺北市○○路一三八號二樓外牆面如原判決附圖一所示
    之冷氣機室外主機及管線拆除，並回復原狀。
貳、上訴人則以：上訴人於93年8月3日購買系爭建物地下室，供
    會所使用，並於同年月16日辦妥所有權移轉登記，惟因該地
    下室並無連接屋外之窗戶或通風口，上訴人為維持通風良好
    ，乃購置通風、冷氣等設備，將分離式冷氣之主機2部及管
    線架設於2樓外牆，並連接至地下室，而系爭建物住戶均於
    大樓外牆設置冷氣，上訴人將系爭冷氣主機架設於系爭大樓
    2樓外牆並無違反系爭大樓對共同部分使用方式，與公寓大
    廈管理條例第9條第2項無違；且系爭冷氣主機之架設亦不影
    響系爭大樓整體建築視覺觀瞻。又民法第767條之所有權妨
    害除去請求權，須該妨害在客觀上係屬不法，始足當之；倘
    所有人對於此項妨害，於法令上有容忍之義務或無礙其所有
    權之行使者，即不得請求除去之。本件上訴人係依公寓大廈
    管理條例及民法等相關法令裝設冷氣機室外主機於系爭外牆
    ，非屬不法，被上訴人自不得依民法主張排除侵害請求權。
    而裝設冷氣於公寓大廈之外牆係屬合法，上訴人確有裝置冷
    氣之必要，因上訴人地下室唯一通風管道為樓梯間。而上訴
    人地下室經常有人員辦公以及為家境清寒或單親家庭學生義
    務舉行課業和才藝輔導。上訴人地下室若不裝設冷氣，難以
    維持人員活動空氣之所需。上訴人除現在安裝方式外，別無
    其他方式可以安裝冷氣，且上訴人已選擇影響最小方式為之
    。系爭建物外牆乃該大樓住戶之共同使用部分，並非被上訴
    人單獨所有，亦非被上訴人之專有部分，上訴人於外牆裝設
    冷氣主機及管線，並未侵害被上訴人所有權，亦未違反對共
    用部分之使用方式，自未違反公寓大廈管理條例第9條第2項
    規定。是本件上訴人適用或類推適用民法第786條規定，被
    上訴人應容忍上訴人關於冷氣以及其管線通過等語資為抗辯
    。
、原審為被上訴人勝訴之判決，並在此範圍內為假執行之宣告
    。上訴人就其敗訴部分提起上訴，其上訴聲明為：一、原判
    決廢棄；二、前項廢棄部分，被上訴人在第一審之訴駁回。
    被上訴人則聲明：駁回上訴。
肆、上訴人上訴理由除引用原審書狀證據及陳述外，補稱：
  一、原判決對於公寓大廈管理條例第8條第1項及第33條第2款
      之解釋適用顯然錯誤。由上開第8條第1項內容明顯可見其
      意乃在於公寓大廈外牆設置廣告物或冷氣設備主機之行為
      ，必須受法令或經主管機關報備有案之規約或區分所有權
      人會議決議之限制。第33條第2款其意乃在於區分所有權
      人會議若決議於公寓大廈外牆面特定樓層設置廣告物或冷
      氣設備主機，非經該特定樓層之區分所有權人同意，決議
      不生效力。該二條款之意旨，並非要求一區分所有權人使
      用外牆面，必須經他區分所有權人之同意，而由於系爭大
      樓亦無經主管機關報備之用以限制區分所有權人使用外牆
      面之規約或區分所有權人會議決議存在，自不得以該二款
      規定，做為限制區分所有權人使用系爭大樓外牆面之依據
      。
  二、按「各區分所有權人按其共有之應有部分比例，對建築物
      之共用部分及其基地有使用收益之權。住戶對共用部分之
      使用應依其設置目的及通常使用方法為之。」公寓大廈管
      理條例第9條第1、2項定有明文。所謂共用部分，係指「
      公寓大廈專有部分以外之其他部分及不屬專有之附屬建築
      物，而供共同使用者。」同法第3條第4款參照。查系爭大
      樓外牆面屬於系爭大樓區分所有權人共用部分，各區分所
      有權人均得按其共有之應有部分比例，對大樓外牆面有使
      用之權，並依其設置目的及通常使用方法使用之。依據此
      規定，不獨系爭大樓各區分所有權人或住戶均得按其應有
      部分，依通常使用方法設置廣告招牌使用外牆面，即上訴
      人亦得按其應有部分，使用外牆面架設冷氣主機，絕無無
      端排除上訴人對外牆面使用權利之理。
  三、系爭大樓對於外牆面之使用，並無規約之規範，亦無經主
      管機關報備之區分所有權人會議決議之禁止，上訴人自得
      依公寓大廈管理條例第9條第1、2項規定，以通常使用方
      法使用之，毋須受同法第8條第1項之限制。故上訴人對系
      爭外牆面架設冷氣主機及管線，為有權使用，並非無權占
      有。
伍、被上訴人除引用原審書狀及陳述外，補稱：
  一、未經共有人協議分管之共有物，共有人對共有物之特定部
      分占用收益，須徵得他共有人全體之同意。如未經他共有
      人同意而就共有物之全部或一部任意占用收益，他共有人
      得本於所有權請求除去其妨害。
  二、查系爭大樓之外牆面屬於區分所有權人共有，上訴人既未
      依上開法令得全體共有人同意，亦無提出任何規約或區分
      所有權人會議之決議及得有二樓所有權人（即上訴人）之
      同意，即擅自在系爭大樓之外牆面上架設冷氣主機及管線
      ，則他共有人即上訴人自得本於物上請求權及侵權行為請
      求權等請求除去侵害。
  三、公寓大廈外牆面懸掛冷氣空調主機設備，係屬公寓大廈管
      理條例第8條及第33條之「其他類似之行為」，此有內政
      部89年內營字第89838565號函釋及臺北高等行政法院91年
      簡字第313號判決在卷足參。
  四、於公寓大廈外牆面設置冷氣空調主機、管線，既法令明文
      規定須得該設置樓層區分所有權人同意，旨在保護該利害
      關係樓層區分所有權人權益；復之，前揭內政部89年函釋
      明文禁止於外牆面懸掛冷氣空調主機設備，更可稽在外牆
      面吊掛冷氣空調主機設備之行為，顯非「外牆面」之通常
      使用方法及設置目的。
  五、系爭建物之隔鄰（即萬大路140號1樓），亦為上訴人所使
      用，上訴人既自認可將系爭地下室之其餘室外冷氣空調主
      機裝設於此，則顯更無必將冷氣主機違法裝設於被上訴人
      所有二樓外牆之理，上訴人辯稱此為損害最少之處所及方
      法，並不實在。
陸、得心證之理由：
  一、查被上訴人主張上訴人於93年8月間購買系爭坐落臺北市
      ○○路138號之地下室，上訴人未經被上訴人或其他共有
      人同意，亦未有規約或區分所有權人會議之決議，擅自在
      系爭建物2樓外牆面上強行架設冷氣空調主機2部等情，有
      其提出之照片5禎在卷足憑，復為上訴人所不爭執，惟上
      訴人以前開情詞置辯，是本院首應審究者，乃(一)上訴人行
      為，是否侵害被上訴人之所有權？(二)上訴人行為，是否受
      公寓大廈管理條例第8條第1項及第33條第2款規定之拘束
      ？(三)有無民法第786條規定之適用或類推適用？
    (一)按「數人區分一建築物，而各有其一部者，該建築物及附
      屬物之共同部分，推定為各所有人之共有」；「共有物除
      契約另有訂定外，由共有人共同管理之」；「共有物之處
      分、變更及設定負擔，應得共有人全體之同意」；「所有
      人對於無權占有或侵奪其所有物者，得請求返還之。對於
      妨害其所有權者，得請求除去之。有妨害其所有權之虞者
      ，得請求防止之」；「各共有人對於第三人，得就共有物
      之全部為本於所有權之請求。但回復共有物之請求，僅得
      為共有人全體之利益為之」，民法第799條、第820條、第
      819條第2項、第767 條、第821條分別定有明文。再按「
      未經共有人協議分管之共有物，共有人對共有物之特定部
      分占用收益，須徵得他共有人全體之同意。如未經他共有
      人同意而就共有物之全部或一部任意占用收益，他共有人
      得本於所有權請求除去其妨害」（最高法院74年度第2次
      民事庭會議決議參照）、又「各共有人，按其應有部分，
      對於共有物之全部雖有使用、收益之權（民法第818條參
      照），惟共有人對共有物之特定部分使用收益，仍須徵得
      他共有人全體同意，非謂共有人得對共有物之全部或任何
      一部有自由使用收益之權利。如共有人不顧他共有人之利
      益，而就共有物之全部或一部任意使用收益，即屬侵害他
      共有人之權利」（最高法院62年臺上字第1803 號判例意
      旨參照）。
    (二)又按「公寓大廈周圍上下、外牆面、樓頂平臺及不屬專有
      部分之防空避難設備，其變更構造、顏色、設置廣告物、
      鐵鋁窗或其他類似之行為，除應依法令規定辦理外，該公
      寓大廈規約另有規定或區分所有權人會議已有決議，經向
      直轄市、縣（市）主管機關完成報備有案者，應受該規約
      或區分所有權人會議決議之限制」；「公寓大廈『外牆面
      』、樓頂平臺，設置廣告物、無線電臺基地臺等類似強波
      發射設備，或其他類似之行為，設置於屋頂者，應經頂層
      區分所有權人同意；設置其他樓層者，應經該樓層區分所
      有權人同意。」，公寓大廈管理條例第8條第1項、第33條
      第2款亦分別定有明文。查系爭建物外牆屬全體區分所有
      權人所共有，而就共有物之使用管理處分，則揆諸上開公
      寓大廈管理條例第8條第1項規定，自應依法令規定辦理（
      即包括前述之民法相關規定辦理）及遵守規約、區分所有
      人會議之決議。
    (三)次按公寓大廈外牆面懸掛冷氣空調主機設備，係屬公寓大
      廈管理條例第8條及第33條之「其他類似之行為」，此有
      內政部89年內營字第89838565號函釋在卷足參，從而，被
      上訴人主張上訴人於外牆面懸掛冷氣空調設備，依公寓大
      廈管理條例第33條第2款規定，應經該樓層區分所有權人
      同意乙節，即應屬有據。
    (四)末查，上訴人亦自承其購買系爭臺北市○○路138號之地
      下室後，復租用該址140號1樓，現亦裝有分離式冷氣使用
      中等情（見原審95年1月20日言詞辯論筆錄），則上訴人
      辯稱其除現在安裝方式外，別無其他方式可以安裝冷氣，
      且上訴人已選擇影響最小方式為之云云，尚難謂可採。何
      況上訴人可得其他樓層區分所有權人同意而於該樓層外牆
      面懸掛冷氣空調設備，並非無其他途徑。
    (五)公寓大廈管理條例係民法之特別法，該條例既就公寓大廈
      外牆面之使用有明文規定，自無類推適用民法第786條土
      地相鄰關係之規定，是上訴人抗辯類推適用民法第786條
      規定云云，即乏所據。
柒、綜上所述，被上訴人依民法第767條、第799條、第819條第2
    項、第820條、第821條、第184條第1項前段、第213條規定
    ，訴請上訴人將其設置於系爭建物2樓外牆面架設之冷氣機
    室外主機及管線拆除，並回復原狀，即為有理由，應予准許
    。原審因而為被上訴人勝訴之判決，並依職權宣告假執行，
    且依職權宣告上訴人如預供擔保後，得免為假執行，並無違
    誤。上訴意旨指摘原判決不當，求予廢棄改判，要無理由，
    應予駁回。
捌、又本件事證已臻明確，兩造其餘攻擊防禦方法及未經援用之
    證據，經本院斟酌後，認為均不足以影響本判決之結果，爰
    不一一論述，併此敘明。
玖、據上論結，本件上訴為無理由，依民事訴訟法第436條之1第
    3項、第449條第1項、第78條，判決如主文。
中　　華　　民　　國　　96　　年　　 3　　月　　27　　日
                  民事第四庭  審判長法　官　林麗玲
                  　　　　　　　 　 法　官　陳邦豪
                                    法  官  陳文正
以上正本係照原本作成。
本判決不得上訴。
中　　華　　民　　國　　96　　年　　 3　　月　　27　　日
                        　　　　　　書記官　黃菀茹
